臺灣士林地方法院民事判決　　　　　　　99年度家訴字第33號
原　　　告　陳秀錦
訴訟代理人　尤淳郁律師
複代理人　　劉韋廷律師
被　　　告　朱國榮
訴訟代理人　李志正律師
上列當事人間請求履行協議事件，本院於民國100 年11月3 日言
詞辯論終結，判決如下：
    主  文
被告應自門牌號碼臺北市○○區○○路68巷16號5 樓之1 之建物
遷出。
被告應給付原告新臺幣柒拾萬仟元，及自民國98年8 月28日起
至返還之日止，按年息百分之五計算之利息。
前項判決得假執行；但被告如以新臺幣柒拾萬仟元為原告供擔
保，或將上開金額提存後，得免為假執行。
訴訟費用由被告負擔。
    事實及理由
一、程序部分：按訴狀送達後，原告不得將原訴變更或追加他訴
    ；但請求之基礎事實同一、擴張或減縮應受判決事項之聲明
    ，或不甚礙被告之防禦及訴訟之終結者，不在此限，民事訴
    訟法第255 條第1 項第2 款、第3 款、第7 款定有明文。本
    件原告陳秀錦原起訴請求：「(1)被告應在民國98年5 月10日
    自臺北市○○區○○路68巷16號5 樓之1 遷出。(2)訴訟費用
    由被告負擔。」，嗣原告於本案審理中數次變更及更正聲明
    ，最後於民國100 年11月3 日言詞辯論期日當庭變更聲明為
    ：「(1)被告應自坐落於臺北市○○區○○路68巷16號5 樓之
    1 之房屋遷出。(2)被告應給付原告新臺幣703,000 元及自追
    加起訴狀繕本送達翌日起至清償日止，按年息百分之五計算
    之利息。(3)訴訟費用由被告負擔。」。核其變更之訴與原訴
    之原因事實，均係基於兩造所簽署協議和解書之內容為請求
    權基礎，其變更後之原因事實乃訴之追加及聲明之擴張，且
    其先後所為請求之主張，在社會生活上可認為相關聯，復不
    甚礙於被告防禦及訴訟之終結，依前揭規定，自應予准許。
二、本件原告起訴主張：
  (一)兩造於民國70年5 月7 日結婚，育有成年子女朱思潔、朱育
    萱，及未成年子女朱韋沐（男，民國84年11月7 日生），婚
    姻關係現仍存續中。因被告與訴外人李慧玲通姦之事實為當
    地管區查獲，在兩造同意和解下於98年4 月11日簽署協議和
    解書，載明被告願意賠償原告精神慰撫金，並願意放棄坐落
    於臺北市○○區○○路68巷16號5 樓之1 之住處（下稱系爭
    不動產）一切權利，且於98年5 月10日前搬離系爭不動產。
    然被告卻違背上開協議和解書之約定，迄今尚未搬離，且未
    依約支付原告精神慰撫金及朱韋沐之教育基金，第一期至第
    三期每期均短少新臺幣（下同）8,000 元，自第四期起即拒
    絕給付，顯有到期不履行之虞。
  (二)被告應遷出臺北市○○區○○路68巷16號5 樓之1 部分：
    1.被告因與訴外人李慧玲通姦並遭查獲，故與原告簽訂協議
      和解書，且被告與李慧玲業由鈞院以99年度士簡字第65號
      各判處有期徒刑3 月在案。被告於兩造婚姻關係存續中，
      竟不知檢點蓄意違犯此不名譽之罪，實未尊重身為配偶之
      原告，致原告人格及心靈均遭受嚴重損害，打擊甚鉅，難
      以平復，依最高法院77年度臺上字第158 號、80年度臺上
      字第1864號、95年度臺上字第676 號、臺灣高等法院99年
      度家上字第262 號判決意旨，兩造間確有不堪同居、不宜
      同居之事由存在，要求兩造繼續同居實不合理。據此，兩
      造所簽訂之協議和解書記載：「附記(一)乙方（即被告，下
      同）願放棄目前居住處（興中路68巷16號5 樓之1 ）所有
      使用權力。限一個月乙方搬離。」等語，其內容並無悖於
      公序良俗。
    2.況該協議和解書係在兩造均同意下而簽署，被告於簽署協
      議和解書時，應已瞭解該條項規範之內容，對於其應自上
      址住處遷出應有所認識，自不得再以其他理由為抗辯。
  (三)被告應給付原告精神慰撫金及朱韋沐之教育基金共703,000
    元部分：
    1.至本件言詞辯論終結日止，被告應給付原告精神慰撫金共
      373,000 元：
      (1)觀諸系爭協議和解書所載「壹、甲方（即原告，下同）
        因乙方不遵守婚姻上的約束，乙方外遇出軌，導致甲方
        在這段期間內生活上遭受精神虐待以及壓力打擊，乙方
        願意賠償精神慰撫金，新台幣每月1.5 萬元整。」、「
        參、乙方同意於98年5 月10日，支付新台幣每月壹點伍
        萬元整給予甲方不得有誤…」等語，兩造僅約定給付之
        始期，並未約定給付之終期，故探求兩造真意及文意解
        釋可知，被告應自98年5 月10日起，按月於每月10日給
        付原告15,000元至原告發生主體受領不能即死亡之日止
        ，原告暫先請求至本件言詞辯論終結之日止，其餘部分
        未來另行請求。
      (2)本條項乃金錢之債之約定，屬可替代性之債務，並無給
        付不能之情事，被告辯稱為何非給付至其「給付不能」
        之日止云云，顯無足採。
      (3)被告曾於98年5 月起至99年3 月止，按月每月給付原告
        7,000 元，被告原辯稱係為給付系爭不動產之房租，遭
        原告否認後，被告改辯稱係為給付原告之精神慰撫金，
        故本件被告自98年5 月10日起至100 年10月10日止應給
        付原告精神慰撫金共450,000 元，扣除被告已給付之77
        ,000 元 ，被告應再給付373,000 元（15,000×30－77
        ,000 ＝373,000）予原告。
    2.至本件言詞辯論終結日止，被告就朱韋沐教育基金部分應
      給付原告330,000 元：
      (1)系爭協議和解書右下方載明「每月支付壹萬伍仟元整為
        朱韋沐教育基金，支付至完成學業。乙方每月匯入甲方
        戶頭」等語，該約款內容並未附有任何給付之條件或期
        限，被告辯稱關於朱韋沐教育基金之約定係規範兩造離
        婚後之情事，惟無法舉證證明此乃離婚後之約定，顯屬
        無稽。況被告簽署系爭協議和解書時，已明知目前均由
        其負擔朱韋沐費用之事，但仍同意每月支付15,000元予
        原告作為朱韋沐之教育基金，並親自簽名，顯無理由再
        為抗辯。
      (2)又系爭協議和解書係於98年4 月11日簽訂，且約定被告
        應自98年5 月10日起按月於每月10日給付原告精神慰撫
        金15,000元，故關於朱韋沐之教育基金應可認係自98年
        5 月起開始支付。又朱韋沐完成學業之日為將來不確定
        之日，爰請求被告給付至本件言詞辯論終結之日止，其
        餘部分日後再向被告請求。
      (3)再系爭協議和解書亦明訂被告應將朱韋沐之教育基金按
        月匯入原告之帳戶，故無論依文意解釋或探求兩造真意
        ，均可證被告同意原告為該教育基金之受取權人，原告
        自有權受領該筆金額。
      (4)被告曾於98年5 月起至同年12月止，按月將朱韋沐之教
        育基金匯入原告帳戶，故被告應再給付自99年1 月起至
        100 年10月止，關於朱韋沐之教育基金共330,000 元（
        15,000×22＝330,000） 。
  (四)關於被告主張曾代原告給付系爭不動產房貸543,000 元，致
    原告受有不當得利而主張抵銷部分：
    1.系爭不動產之房屋貸款，自90年1 月起，每期均自原告設
      於台新銀行之帳戶直接扣款繳納。被告辯稱其自90年1 月
      起，每月交付1 萬元予原告繳交房貸云云，並未提出任何
      證據，顯係空言狡辯。
    2.兩造之女朱思潔雖證稱被告每月有給原告7,000 元云云，
      然於原告購買系爭不動產及申辦房貸時，證人朱思潔正於
      臺南就讀大學，其就讀大學期間（民國89至93年）對於房
      貸之狀況並不清楚，對被告所給付該筆金錢之用途為何亦
      不清楚，故其證詞根本無法證明被告對原告有543,000 元
      之不當得利債權存在，被告不得藉此主張抵銷抗辯。
    3.原告購入系爭不動產後，每月房貸均由銀行帳戶直接扣款
      繳納，原告為求按時繳交房貸，使全家人有安身立命之處
      ，而以個人名義再向銀行申辦貸款，藉此籌措金錢以繳納
      房貸，並維持家庭開銷。再者，倘單憑原告之薪水不足繳
      納房貸，亦非即係由被告協助支付，被告一再辯稱其曾協
      助原告繳納房貸並藉此主張抵銷，卻無法舉證以實其說，
      顯無理由。
  (五)綜上所述，並聲明：(1)被告應自座落於臺北市○○區○○路
    68巷16號5 樓之1 之房屋遷出。(2)被告應給付原告新臺幣70
    3,000 元及自追加起訴狀繕本送達翌日起至清償日止，按年
    息百分之五計算之利息。(3)訴訟費用由被告負擔。
三、被告答辯略以：
  (一)被告應遷出臺北市○○區○○路68巷16號5 樓之1 部分：
    1.兩造雖於98年4 月11日簽署協議和解書，其中載明：「附
      記(一)乙方願放棄目前居住處（興中路68巷16號5 樓之1）
      所有使用權力。限一個月乙方搬離。」等語，然兩造目前
      婚姻關係仍存續，且系爭不動產為兩造名下唯一之不動產
      ，目前兩造仍同住該處，上開遷讓房屋之約定顯然有違民
      法第1001條夫妻互負同居義務之規定，亦與公序良俗相違
      背，上開約定應為無效。
  (二)被告應給付原告精神慰撫金15,000元部分：
     1.系爭協議和解書僅記載「乙方願意賠償精神慰撫金，新
       台幣每月1.5 萬元整」、「乙方同意於98年5 月10日，
       支付新台幣每月壹點伍萬元整給予甲方不得有誤」等語
       ，並未有被告必須給付至原告死亡之日之約定。
     2.系爭協議和解書未約定任何給付之終期，則原告解釋為
       「需視原告何時受領不能」，其法律上依據究竟為何？
       未見原告有為任何舉證，又為何不是給付至「被告給付
       不能之日」止？另其又進一步表示暫先請求至本件言詞
       辯論終結之日止，其餘部分未來另行主張，則此部分似
       為一部請求之主張，然其究竟為何可以如此主張，亦並
       未提出法律依據。
  (三)關於朱韋沐之教育基金部分：
    1.關於將來未成年子女朱韋沐教育基金每月15,000元負擔部
      分，係約定由朱韋沐為受取權人，故真正有請求權之人乃
      為朱韋沐，原告此部分請求應屬當事人不適格。
    2.退步言之，對照該協議和解書右下方所載「每月支付壹萬
      伍仟元整為朱韋沐教育基金，支付至完成學業。乙方每月
      匯入甲方戶頭」，及「附記(二)方生子朱韋沐為甲方所有
      ，但不得私自改姓氏」等語，皆係在約定將來雙方離婚之
      後，關於未成年子女朱韋沐監護權之歸屬，及教育費用之
      負擔方式，則在兩造目前尚未離婚、未成年子女朱韋沐之
      教育費用皆為被告一人獨自負擔之情況下，原告請求被告
      須另負擔15,000元教育費用之支出，顯然無據。故被告已
      給付之197,000 元，應為給付原告之精神慰撫金15,000元
      部分。
    3.又被告每月工作受領薪資不過3 萬多元，倘如原告所述，
      則在兩造未離婚前，光是原告之精神慰撫金與朱韋沐之教
      育基金，被告就必須負擔高達3 萬元之金額，更遑論被告
      尚須負擔其他家庭生活費及子女學雜費等費用，顯非被告
      能夠負擔之範圍，故原告之解釋顯然與事實、常情不符。
  (四)被告有代原告給付房貸543,000 元，而有不當得利請求權得
    以主張抵銷：
    1.被告自90年1 月起至93年12月止，即應原告之要求，每月
      交付1 萬元予原告，供其繳交系爭不動產之房屋貸款。後
      因兩造之長女朱思潔完成學業，並有工作及收入，故後來
      中間約3 年5 個月的時間皆由朱思潔支付；自97年6 月起
      至98年2 月止，因朱思潔經濟狀況轉趨拮据，故復由被告
      每月交付7,000 元供原告繳納房貸。
    2.縱證人朱思潔於就讀大學期間對於貸款情形不清楚，然由
      原告每月薪資狀況可知，其不可能一人負擔得起每月之貸
      款，足見被告當時確實有每月交付1 萬元供原告繳納房貸
      ，其餘金額則由原告以其薪資支付。另依證人朱思潔之證
      詞可知，被告亦負擔家中主要生活費用支出，故被告交付
      予原告繳納貸款之金額與家庭生活費用無關，純為支付系
      爭不動產房屋貸款之用。
    3.原告所提出之貸款資料皆為98、99年間向銀行所借貸，其
      借貸原因為何並不清楚，有可能為原告個人財務問題所致
      ；且原告於98年已經貸款60萬元，復於99年再行貸款120
      萬元，明顯高於系爭不動產每月所需之房貸支出，原告所
      言與常情不符；又該等借款之時間皆為近2 年間所為，與
      本件被告主張曾協助原告給付房貸之時點不同，原告更當
      無法執此否認被告曾協助其繳納房貸之事實。
    4.綜上所陳，原告自被告處共獲有543,000 元（10,000×12
      ×4 ＋7,000 ×9 ＝543,000） 之不當得利，爰以上開數
      額主張抵銷。
  (五)綜上，原告之請求顯無理由。並聲明：(1)原告之訴駁回；(2)
    訴訟費用由原告負擔。
四、本院依民事訴訟法第271 條之1 準用同法第270 條之1 第1
    項第3 款規定，會同兩造整理並協議簡化不爭執之事項及爭
    點如下（見本院100 年5 月12日準備程序筆錄）：
  (一)本件兩造不爭執之事實：
    1.兩造確實有簽署協議和解書。
    2.協議和解書載明被告應給付原告每月15,000元，另應給付
      兩造之子朱韋沐之教育基金每月15,000元。
    3.協議和解書所載門牌號碼臺北市○○區○○路68巷16號5
      樓之1 之不動產為原告所有。
    4.被告業已給付原告197,000 元。
  (二)兩造爭執之事項：
    1.協議和解書所載被告應遷出臺北市○○區○○路68巷16號
      5 樓之1 之內容，是否有違反公序良俗？
    2.就給付原告精神慰撫金15,000元部分，被告應給付至何時
      ？
    3.就給付朱韋沐之教育基金部分，被告應自何時開始給付？
      應給付至何時？及該教育基金受取權人為何？
    4.被告是否有代原告給付系爭不動產之房貸543,000 元，而
      有不當得利請求權？並得以主張抵銷？
    5.被告已給付之197,000 元，究係給付原告精神慰撫金每月
      15,000元部分？抑或是給付原告精神慰撫金每月3,500 元
      ，及朱韋沐之教育基金每月3,500 元？
五、本院得心證之理由：
  (一)關於請求被告自臺北市○○區○○路68巷16號5 樓之1 遷出
    部分：
    1.原告主張兩造為夫妻關係，但因被告與第三人通姦，在兩
      造同意和解下，於98年4 月11日簽署協議和解書，約定被
      告放棄臺北市○○區○○路68巷16號5 樓之1 住處所有使
      用權利，並於一個月後（即98年5 月10日）搬離等語，且
      提出戶籍謄本、協議和解書影本、兩造對話之錄音帶暨其
      譯文各1 份為證，被告雖不爭執兩造確有前開約定，惟辯
      稱：兩造婚姻關係仍存續中，上開遷讓房屋之約定顯然有
      違夫妻互負同居義務之規定，亦與公序良俗相違背，故上
      開約定應為無效云云，則本件首應審究系爭協議和解書所
      載關於被告應遷出系爭不動產之約定，是否有違反公序良
      俗？
    2.按夫妻互負同居之義務，但有不能同居之正當理由者，不
      在此限。夫妻之住所，由雙方共同協議之；未為協議或協
      議不成時，得聲請法院定之，民法第1001條、第1002條第
      1 項定有明文。所謂「不能同居之正當理由」，乃指夫妻
      有不堪同居或不宜同居之事由，或依其情形要求夫妻同居
      為不合理而言，認定夫妻是否有不堪或不宜同居之事由，
      應斟酌雙方當事人之教育程度、社會地位、平日相處情形
      及其他情事，正常夫妻之和諧家庭生活能否維繫以為斷，
      苟夫妻之一方未能受他方適當的尊重，致人格受嚴重損害
      ，有暫時分居必要時，即不得謂無不能同居之正當理由（
      最高法院95年度臺上字第676 號、80年度臺上字第1864號
      判決參照）。次按我國實務上雖認夫妻之一方不得請求別
      居之訴，然若夫妻在訴訟上雙方同意為一定期間內分別居
      住之和解，且其內容不違反強制或禁止之規定，又不背於
      公序良俗者，法院亦得為別居之和解（參照司法院70年9
      月4 日（70）廳民一字第0649號函復臺高院見解）。另夫
      妻間為顧及子女之將來教養關係，雙方協議分居半年以觀
      後效，其內容並不違反強制或禁止之規定，且不背公序良
      俗，尚非違反法令之事項，則其分居協議書應可准予公證
      （參照84年10月司法院第六期公證實務研究會研究意見）
      。足見我國實務上並未否定夫妻間關於分居協議之效力，
      此觀最高法院69年度臺上字第2271號、臺灣高等法院臺南
      分院85年度家上字第61號、臺灣高等法院臺中分院87年度
      家上易字第2 號民事判決意旨自明。
    3.查兩造於98年4 月11日簽訂協議和解書，約定被告於98年
      5 月10日遷出臺北市○○區○○路68巷16號5 樓之1 住處
      等語，已如上述。依上開協議和解書內容，應可認兩造約
      定自98年5 月10日起分居，而上開分居協議之訂立，主要
      係因被告與配偶以外之第三人通姦之不當行為所致，被告
      所為已違反婚姻忠誠義務，已足破壞原本美滿幸福之家庭
      生活，核此不貞行為實非配偶之他方即原告所能忍受，足
      認為原告有不能同居之正當理由，上開分居協議內容並不
      違反強制或禁止之規定，且不背公序良俗，尚非違反法令
      之事項。況兩造均不爭執系爭不動產為原告所有，此亦有
      財政部臺北市國稅局財產歸屬資料清單、稅務電子閘門財
      產所得調件明細表、臺北市稅捐稽徵處南港分處98年房屋
      稅繳款書影本在卷足憑（見本院98年度家救字第75號卷第
      21、23頁、本卷第11頁），則原告既為系爭不動產之所有
      權人，對於該系爭不動產就其權利範圍內本有自由使用、
      收益、處分之權限。茲被告於上開期間未履行協議內容，
      仍繼續居住在系爭不動產內，原告依前揭協議和解書附記
      第一項之內容，請求被告履行該協議，於法並無不合，應
      予准許。
  (二)關於請求給付精神慰撫金部分：
    1.原告主張依系爭協議和解書文意解釋，被告應自98年5 月
      10日起，按月於每月10日給付原告15,000元至原告死亡之
      日止，原告暫先請求至本件言詞辯論終結之日止等情，有
      前揭協議和解書在卷可稽，被告雖不爭執兩造確有前開給
      付精神慰撫金之約定，惟辯稱：兩造間未約定給付至原告
      死亡之日云云，則應審究關於被告應給付原告精神慰撫金
      15,000元部分，被告應給付至何時？
    2.按當事人互相表示意思一致者，無論其為明示或默示，契
      約即為成立；當事人對於必要之點，意思一致，而對於非
      必要之點，未經表示意思者，推定其契約為成立，關於該
      非必要之點，當事人意思不一致時，法院應依其事件之性
      質定之，民法第153 條定有明文。次按解釋意思表示，應
      探求當事人之真意，不得拘泥於所用之辭句，民法第98條
      定有明文。又契約應以當事人立約當時之真意為準，而真
      意何在，又應以過去事實及其他一切證據資料為斷定之標
      準，不能拘泥文字致失真意，此有最高法院19年上字第45
      3 號判例意旨可參。然解釋契約，固須探求當事人立約時
      之真意，不能拘泥於契約之文字，但契約文字業已表示當
      事人真意，無須別事探求者，即不得反捨契約文字而更為
      曲解，亦有最高法院17年上字第1118號判例意旨可資參考
      。故關於當事人所為意思表示之真意究竟為何，當以契約
      文字所表示之意義為基礎，卻不僅拘泥於文字文義而誤會
      當事人之真意，但倘契約文字業已將當事人之真意表達清
      楚明確者，除當事人另行舉證證明該契約文字所表達之文
      義與當事人真意不同，否則不能僅以當事人否認契約文字
      所表示之意義，而捨契約文字明確表達之文義，反從當事
      人未舉證證明之主張，致曲解契約文字之文義。
    3.經查，觀諸系爭協議和解書以印刷方式記載「壹、甲方因
      乙方不遵守婚姻上的約束，乙方外遇出軌，導致甲方在這
      段期間內生活上遭受精神虐待以及壓力打擊，乙方願意賠
      償精神慰撫金，新台幣每月1.5 萬元整。」、「參、乙方
      同意於98年5 月10日，支付新台幣每月壹點伍萬元整給予
      甲方不得有誤…」等語，可見兩造僅約定精神慰撫金給付
      之始期為98年5 月10日，並未就精神慰撫金給付之終期有
      所約定。惟按，夫妻係屬一體，本應互相信任，以維持美
      滿之家庭生活，如因一方未能體認夫妻一體之可貴，恣意
      在外另結新歡，其造成他方配偶精神上之痛苦不言可喻，
      故而如配偶之一方與第三人通姦，即為違反因婚姻契約之
      義務，而侵害他方之權利，遭受損害之他方配偶，得向通
      姦之配偶請求慰撫金（最高法院55年度臺上字第2053號判
      例意旨參照）。又夫妻之一方，因判決離婚而受有損害者
      ，得向有過失之他方，請求賠償。前項情形，雖非財產上
      之損害，受害人亦得請求賠償相當之金額，民法第1056條
      第1 項、第2 項前段定有明文。此項受損之權利，屬民法
      第18條人格權之列，惟如何數額始為相當，應按所受之痛
      苦程度、參酌婚姻之存續期間、年齡、地位、因夫妻財產
      分割所取回財產及所得財產上損害賠償之多寡等一切情事
      定之。又此與受領贍養費之權利會因權利人死亡或再婚而
      消滅之性質不同，贍養費之給與係基於公平原則所承認之
      婚姻法上事後發生之效力，用以保護弱方配偶離婚後之生
      活，有扶養請求權之意味，性質上非賠償請求權。本件兩
      造於前揭協議和解書上使用「精神慰撫金」一詞，而非採
      用「贍養費」字樣，可見兩造關於精神慰撫金之約定，乃
      援用民法關於非財產上損害賠償之意。從而，原告主張被
      告應給付至其死亡之日止，已逸脫精神慰撫金為損害賠償
      之性質，洵無可採。至本件債務係屬以本國通用貨幣給付
      之金錢之債，無給付不能可言，自不容被告以無資力清償
      為抗辯事由，被告辯稱應給付至其給付不能之日止云云，
      亦無可採。本院審酌精神慰撫金之性質及上開協議和解書
      第壹點所載文意，系爭協議和解書之訂立係因被告不遵守
      婚姻上的約束，在兩造婚姻關係存續期間外遇出軌，導致
      原告「在這段時間內」生活上遭受精神虐待以及壓力打擊
      ，從而應認上開關於精神慰撫金之給付期間，應以兩造婚
      姻關係存續中為限。再原告僅請求至本件言詞辯論終結之
      日止，而兩造之婚姻關係於100 年11月3 日本件言詞辯論
      終結日仍存續，從而原告依系爭協議和解書請求被告給付
      自98年5 月10日起至100 年10月10日止之精神慰撫金，即
      有理由。
  (三)關於請求給付朱韋沐教育基金部分：
    1.原告另主張兩造於協議和解書中約定，被告應每月給付朱
      韋沐之教育基金15,000元，給付至朱韋沐完成學業之日止
      ，給付方式為被告每月匯款至原告帳戶，被告曾於98年5
      月至同年12月依約匯款至原告帳戶，嗣後即未再給付，而
      依系爭協議和解書請求被告給付自99年1 月起至100 年10
      月止之教育基金及遲延利息等情，已有前揭協議和解書及
      原告之存摺影本、被告所提之臺灣土地銀行匯款申請書影
      本等件可證，被告雖不爭執兩造離婚協議書內確有前開約
      定，惟仍否認有給付義務，並辯稱：約定之意係兩造離婚
      後關於朱韋沐教育費用之負擔方式，但兩造目前尚未離婚
      ；且朱韋沐乃真正有請求權之人，原告此部分請求屬當事
      人不適格；況目前朱韋沐之教育費用係由被告單獨負擔，
      原告無再請求被告額外負擔15,000元之理等語，從而應審
      究朱韋沐之教育基金部分，被告應自何時開始給付？應給
      付至何時？及該教育基金受取權人為何？
    2.經查，兩造關於朱韋沐教育基金之約定，係以手寫方式加
      註載於上揭協議和解書之右下角，並以手寫方式加註，其
      內容為：「每月支付壹萬伍仟元整為朱韋沐教育基金，支
      付至完成學業。乙方每月匯入甲方戶頭」等語，該約定文
      字並未附加任何原告應於「兩造離婚後」始得請求朱韋沐
      教育基金之用語，已難徒憑被告於協議和解書文意之外空
      言解釋附加始期等條件。又觀諸系爭協議和解書第參點以
      印刷方式載明：「乙方同意於98年5 月10日，支付新台幣
      每月壹點伍萬元整給予甲方不得有誤，其他付款方式或日
      期訂定如下：」，其後與第肆點間之空白處則以手寫方式
      加註「附記(一)乙方願放棄目前居住處（興中路68巷16號5
      樓之1） 所有使用權力。限一個月乙方搬離。(二)方生子
      朱韋沐為甲方所有，但不得私自改姓氏。」等語，而上開
      關於朱韋沐教育基金之約定亦係以手寫加註，應可推論其
      內容與「附記(一)…、(二)…」等文字均屬印刷字體內容之附
      註。而關於朱韋沐教育基金之約定雖未載於上開「附記(一)
      …、(二)…」等文字之後，惟觀諸上揭協議和解書「第參點
      」與「第肆點」（皆為印刷方式記載）間隔之空白處狹小
      ，則於記載上開「附記(一)…、(二)…」等文字之後，已無記
      載其餘內容之空間，故將上開關於朱韋沐教育基金之約定
      記載於系爭協議和解書之右下角空白處，亦尚堪合理。況
      兩造於系爭協議和解書復無其他關於始期及終期之約定，
      是依系爭協議和解書文意解釋，關於朱韋沐教育基金之給
      付，應自98年5 月10日起至朱韋沐完成學業止。
    3.兩造間於98年4 月11日訂有前開協議和解書，而使被告負
      有每月給付15,000元朱韋沐教育基金之義務，而系爭協議
      和解書既在兩造間成立，基於債之關係相對性，原告所得
      請求履行協議之對象即為被告，況兩造已明文約定「乙方
      每月匯入甲方戶頭」，而非約定匯入「朱韋沐之帳戶」，
      顯係由原告受領，被告所辯當無可採。至被告辯稱目前已
      由其單獨支付朱韋沐之扶養費部分，除未舉證以實其說外
      ，而兩造所為之協議乃就朱韋沐之「教育基金」為約定，
      教育費用固為扶養費之部分，但非全部，被告仍有給付朱
      韋沐之教育基金予原告之義務，除下述本院認定得以抵充
      之自98年5 月間起曾每月給付原告7,000 元中之3,500 元
      外，餘被告仍未能舉證，所辯同無可採。
    4.從而，原告主張依協議和解書前揭約定，請求被告自85年
      5 月10日起至100 年10月止，每月給付原告關於朱韋沐之
      教育基金15,000元，為有理由。
  (四)關於被告所為抵銷抗辯部分：
    1.按當事人主張有利於己之事實者，就其事實有舉證之責任
      ，為民事訴訟法第277 條前段所明定。次按家庭生活費用
      ，除法律或契約另有約定外，由夫妻各依其經濟能力、家
      事勞動或其他情事分擔之，民法第1003條之1 第1 項亦有
      明文。所謂家庭生活費用，乃以夫妻為中心而維持家庭共
      同生活所必要之費用，包括日常之衣食住行、醫療、娛樂
      、對子女之養育等生計費用。夫妻之分擔家庭生活費用，
      並非平等負擔，除法律另有規定或契約另有約定外，為依
      夫妻之經濟能力、家事勞動或其他情事，決定其分擔數額
      。
    2.被告雖主張其自90年1 月起至93年12月止，即應原告之要
      求，每月交付1 萬元予原告，供其繳交系爭不動產之房屋
      貸款；復自97年6 月起至98年2 月止，每月交付7,000 元
      供原告繳納房貸，故原告自被告處獲有543,000 元之不當
      得利，而以上開數額主張抵銷等語。且經其所舉之證人即
      兩造之長女朱思潔到庭證稱：「（問：是否知道南港的房
      子有貸款？）有。」、「（問：貸款由誰支付？）房子是
      在我大學一年級時買的，那時我在臺南唸書，寒假我回臺
      北，被告知要搬家，貸款情形於我大學時我都不清楚。」
      、「（問：唸完大學之後貸款情形是否清楚？）我93年畢
      業，93年12月或是94年1 月之後，我有幫忙家裡出貸款金
      額每個月一萬元。大約出了三年多。之後是一個月再給我
      媽媽三千元，我媽媽會去跟我爸爸拿，請他幫忙。我當時
      出三千元，所以爸爸應該是出七千元。」、「（問：爸爸
      幫忙到何時？）幫忙到發生事情簽協議書。」、「（問：
      家裡一個月的貸款金額是多少？）二萬多元。」、「（問
      ：媽媽的薪水是多少？）扣掉健保之後，也是二萬多元。
      」、「（問：所以媽媽的薪水應該不可能單獨支付貸款？
      ）對。」、「（問：後來每月給媽媽三千元是繳納房貸嗎
      ？）應該是給家用，沒有特定是房貸。」、「（問：被告
      每個月給原告七千元是你的推論還是你知道？）我知道。
      」、「（問：七千元是貼補家用還是專款房貸？）這個我
      不清楚。」、「（問：你是否知道父母親財產情形？有無
      負債？）我知道只有一間房子，有無負債我不清楚。協議
      書簽完之後我知道我父親有負債。我母親我不清楚，我只
      知道她有房貸。」、「（問：請問家裡是否還有人會做貼
      補家用的動作？）沒有。」、「（問：每個月拿給你媽媽
      一萬元的目的是為了繳房貸或是為了貼補家用？）是繳房
      貸，是那時候我父母跟我說房貸繳不出來，要我幫忙補貼
      ，當時我妹妹在念大學。」、「（問：父母親在民國90年
      到97年間每月薪資金額？）爸爸每個月大約三、四萬元，
      媽媽二萬多、接近三萬元。」、「（問：買房子之前，家
      裡生活費用是由何人支付？）我都是跟我爸爸拿錢，買菜
      好像也是跟爸爸拿錢。」、「（問：買房子之後，生活費
      是何人支付？）好像也是爸爸，媽媽是付貸款。」、「（
      問：你給媽媽每個月一萬元，是匯入貸款帳戶嗎？）是拿
      現金給她。」、「（問：後來每個月給三千元，是匯入他
      們的貸款帳戶嗎？）也是拿現金。」（見本院100 年6 月
      2 日言詞辯論筆錄）等語。
    3.依上述證人所陳，僅得證明被告於購買系爭不動產前、後
      均有支出家庭生活費用，另自98年間至兩造簽署系爭協議
      和解書止，被告曾每月給付原告7,000 元，惟被告所給付
      之金錢究係作為兩造家庭生活費之用，抑或專供原告繳納
      房貸之用，則無從得知。依舉證責任分配法則，主張抵銷
      者，必須就其欲供抵銷之債權負舉證之責，被告空言主張
      其曾給付原告543,000 元云云，自難認原告因此受有利益
      而無法律上之原因，致被告受有損害，難謂被告就其主張
      對原告有543,000 元之不當得利返還請求權已盡舉證之責
      ，是被告所為此部分抵銷之抗辯，自非可採。
  (五)關於債務之抵充部分：
    1.按對於一人負擔數宗債務，而其給付之種類相同者，如清
      償人所提出之給付，不足清償全部債額時，由清償人於清
      償時，指定其應抵充之債務。債權人未指定應抵充之債務
      者，債務已屆清償期者，儘先抵充，但債務之清償期及因
      清償而獲益均相等者，各按比例，抵充其一部，民法第32
      1 條、第322 條第1 款、第3 款定有明文。
    2.依上所述，本件被告所負給付精神慰撫金及教育基金之債
      務均為每月10日各給付15,000元，故就單月言，該二債務
      不論種類、清償期及因清償之獲益均相同，只是按月各再
      滋生新債務，而與原先債務間有清償期先後之不同。經查
      ，兩造均不爭執被告已清償197,000 元，惟被告主張該19
      7,000 元為給付原告精神慰撫金每月15,000元，原告則主
      張係給付原告之精神慰撫金及朱韋沐之教育基金每月各3,
      500 元，足見兩造尚未有抵充契約之合意。又本院審酌被
      告所提之臺灣土地銀行匯款申請書影本，其中匯款金額為
      7,000 元之單據部分，其「備註（附言）Remark」欄均載
      有「房屋租金」等語；匯款金額為15,000元之單據部分，
      則僅98年5 月8 日之單據載有「朱國榮」之備註，其餘單
      據則未記載任何備註事項，被告之訴訟代理人固已表明捨
      棄關於上開7,000 元部分為給付租金之主張（見本院100
      年5 月12日準備程序筆錄），然未就其於「清償時」有指
      定其應抵充之債務為釋明，是本件應依法定方式抵充債務
      。就上開已清償之197,000 元，自98年5 月間起，所同時
      產生之二債務因清償期及因清償之獲益均相同，自各按比
      例抵充一部，故先抵償30,000元，以後所生債務則按此比
      例逐月清償，是上開精神慰撫金及教育基金二債務，約估
      已清償6 個月餘（197,000 ÷30,000≒6.5 ），即各清償
      98,500元（197,000 ÷2 ＝98,500）。
六、綜上，原告依兩造協議和解書之約定，請求自98年5 月10日
    起至本件言詞辯論終結日止之精神慰撫金351,500 元（15,0
    00×30－98,500＝351,500） 及朱韋沐之教育基金351,500
    元（15,000×30－98,500＝351,500） ，共計703,000 元（
    351,500 ＋351,500 ＝703,000） ，及自追加起訴狀繕本送
    達翌日即98年8 月28日起至返還之日止，按年息5 ％計算之
    遲延利息，為有理由，應予准許。
七、本判決主文第2 項就其中給付精神慰撫金部分未逾50萬元，
    另請求教育基金已到期之部分，係命被告履行扶養義務之判
    決，自應依同法第389 條第1 項第2 款、第5 款規定，依職
    權宣告假執行。又被告雖未聲請免為假執行，惟基於衡平原
    則，爰依職權酌定擔保金額，宣告被告供擔保後，得免為假
    執行。
八、本件事證已臻明確，兩造其餘之攻擊防禦方法及舉證，均對
    本判決之結果不生影響，爰不一一論述，併附敘明。
九、據上論結，原告之訴為有理由，依民事訴訟法第78條，判決
    如主文。
中    華    民    國    100   年    11    月    24    日
                      家事庭  法  官  李正紀
以上正本證明與原本無異。
如對本判決上訴，應於判決送達後20日內向本院提出上訴狀。如
委任律師提起上訴者，應一併繳納上訴審裁判費。
中    華    民    國    100   年    11    月    24    日
                              書記官  黃秀雲